【裁判字號】    96,上易,2146
【裁判日期】    970129
【裁判案由】    詐欺
【裁判全文】
臺灣高等法院臺中分院刑事判決        96年度上易字第2146號
上  訴  人  臺灣臺中地方法院檢察署檢察官
被      告  辛○○(原姓名翁仕轅)
            辰○○
            巳○○
上列上訴人因詐欺案件，不服臺灣臺中地方法院95年度易字第18
29號中華民國96年10月5日第一審判決（起訴案號：臺灣臺中地
方法院檢察署93年度核退字第286號），提起上訴，本院判決如
下：
    主  文
上訴駁回。
    理  由
一、本案經本院審理結果，認第一審判決並無不當，應予維持，
    除理由應補充如下述外，並引用第一審判決書記載之理由（
    如附件）。
二、原審檢察官上訴意旨略謂：(一)被告辛○○（原姓名翁仕轅，
    於民國96年 2月13日更名，以下以「辛○○」稱之）、辰○○及巳○○等 3人，均明知潘秋宜係從事外匯買賣以營利之
    業務，其中巳○○分工招攬介紹客人參加投資而委由潘秋宜
    代為買賣，辛○○及辰○○等 2人，則分別提供起訴書所載
    之金融帳戶給潘秋宜使用，作為客人匯入投資款之用。(二)被
    告巳○○招攬介紹客人參加投資之事實，業據證人姚酈容、
    壬○○、丙○○、午○○、卯○及沈玉麟等人結證詳實。潘
    秋宜亦供稱：「連玉蓉及巳○○一同向巳○○的朋友招攬。
    」等語。(三)原審認「辛○○、辰○○上開金融帳戶之往來明
    細及中區國稅財產歸屬資料清單、土地及建物之登記謄本，
    無從證明其等係將他人匯入委託潘秋宜操作外匯之投資款提
    領或轉帳。惟核被告辛○○及辰○○提供上開金融帳戶給潘
    秋宜使用，作為客人匯入投資款之用。而潘秋宜亦陳稱：「
    我一直在家裡工作室裝資訊從事外匯買賣等語。足見潘秋宜
    並無其他工作或其他所得之資金收入，且潘秋宜受客戶委託
    買賣外匯仍陷於虧損狀態，並滋生糾紛中，則被告辛○○及
    辰○○提供給潘秋宜使用之上開金融帳戶之全部存款，自皆
    係客人匯入委託潘秋宜買賣外匯之投資款，而潘秋宜自上開
    金融帳戶擷取客戶之投資款，用以支付起訴書所述房屋及車
    輛之購買款項，其詐欺取財之結果，即已昭然若揭。退言之
    ，潘秋宜受客戶委託買賣外匯縱有獲利，尚須提出證據帳單
    以供結算，並審究其最後造成虧損之原因，是否即因其擷取
    客戶之投資款，甚至故意造成超過上述房屋及車輛之購買款
    額度之虧空，達其徹底詐欺取財之最終目的。(四)綜述之，被
    告辛○○、辰○○及巳○○等 3人，皆明知潘秋宜以買賣外
    匯為餌，藉以騙取客戶之投資款，仍分別提供上開金融帳戶
    或招攬介紹客人，渠等與潘秋宜間，即有詐欺取財之犯意聯
    絡及行為分擔甚明。被告等 3人辯稱「不知情、未參與」，
    難掩卷證已呈現之犯罪事實。原審遽採被告等 3人之辯解，
    而為無罪判決，容有率斷，認事用法尚有未洽，爰依刑事訴
    訟法第344條第1項、第36 1條規定提起上訴，請將原判決撤
    銷，更為適當合法之判決。而公訴檢察官於本院審理時論告
    並補述：被告等人所為如不成立共同詐欺取財罪，亦有幫助
    詐欺取財罪嫌等語。
三、按刑法上共同正犯之成立，必須數人間有共同之行為決意，
    而實施犯罪行為，亦即以彼此間有犯意之聯絡與行為之分擔
    為要件；而幫助犯係指以幫助之意思，對於正犯資以助力而
    言。故無論共同正犯或幫助犯，皆以知悉他人犯罪為前提。
    若不知他人犯罪而被利用以實現犯罪事實，因欠缺主觀犯意
    ，雖客觀上其有參與或幫助犯罪之行為，仍難論以共同正犯
    或幫助犯。經查：(一)本案揆之卷附證據資料，固堪認潘秋宜
    有以被告辛○○戶名之萬通銀行台中分行（帳號：00000000
    00000） 帳戶及被告辰○○戶名之中信銀行中港分行（帳號
    ：000000000000）及中華銀行東興分行（帳號：0000000000
    0000）帳戶作為存取買賣外匯款項之用，而證人連玉蓉、姚
    酈容（已更名為「庚○○」，以下仍以「姚酈容」稱之）、
    寅○○、丙○○、卯○及沈玉麟等人於原審審理時亦均證稱
    ：被告巳○○有引介其等委託潘秋宜買賣外匯等情無訛。(二)
    然潘秋宜確有成立工作室，備置電腦、電話等資訊器材，接
    受子○○等人委託從事外匯買賣，且有多次將獲利之款項匯
    予子○○等人所指定如原審判決附表所示之帳戶內等事實，
    亦據連玉蓉、姚酈容、寅○○、卯○、丙○○、乙○○等人
    於原審審理時證述在卷，並有卷附中國信託商業銀行匯款申
    請書、中華商業銀行匯款申請書代收入傳票、臺灣中小企業
    銀行潭子分行95年10月 3日94潭子字第0224號函附張秀鶴（
    帳號：00000000000）帳戶自於91年4月至92年12月之交易明
    細及被告辛○○、辰○○附表所示帳戶之交易明細在卷可參
    （見核退偵字第5號偵查卷第179~193頁、原審卷(一)58~80 頁
    、第395~421頁)。再被告辰○○亦曾借用友人戴嘉宏在神岡
    郵局之帳戶名義，並於92年1月17日存款490,000元入該帳戶
    內，而於同月22日以戴嘉宏名義委託潘秋宜買賣外匯，並經
    潘秋宜於同年3月12日、同年 5月19日、同年9月17日各匯入
    獲利款項36,324元、52,578元、69,264元至上揭戴嘉宏帳戶
    內；而被告巳○○及其妻朱素梅亦有匯款委託潘秋宜買賣外
    匯獲利等情，復有卷附戴嘉宏郵政存簿儲金簿影本、被告辰
    ○○神岡郵局及中華銀行東興分行帳戶之客戶歷史交易清單
    及存款明細分戶帳、被告辛○○萬通銀行台中分行之帳戶歷
    史交易查詢報表、匯款申請書、被告巳○○神岡郵局客戶歷
    史交易清單等資料可稽（見核退偵字第 5號偵查卷第29頁、
    第53頁、第382~386頁、第252~256頁、原審卷(一)第67頁、第
    70頁、第369頁、第400頁、第457頁）。 (三)參之證人戊○○
    、己○○、未○○、午○○、丑○○等人乃因連玉蓉之引介
    ，而證人丁○○則由姚酈容之介紹，而分別委託潘秋宜買賣
    外匯；至於證人甲○因係被告辰○○之姨母，而認識潘秋宜
    ，知悉其有從事外匯買賣，而直接委託其買賣外匯，而證人
    壬○○因與甲○係屬同事關係，據甲○之傳述，而跟隨甲○
    委託潘秋宜買賣外匯等情，已據證人戊○○、己○○、未○○、午○○、丑○○、丁○○、甲○、壬○○等人於原審審
    理時證述明確在卷 （見原審卷(一)第285~297頁、原審卷(二)第
    9~19頁）。(四)揆之上開事證情況，堪認被告巳○○、辰○○
    父子 2人暨朱素梅（被告巳○○之妻）出資委託潘秋宜買賣
    外匯，被告巳○○因有獲取利潤，乃對外誇讚其未過門之媳
    婦潘秋宜，以招引他人前來參與，核與證人連玉蓉、姚酈容
    及甲○等人之情形相近似，皆本於自己確信潘秋宜確具有買
    賣外匯獲利之能事，進而媒介他人加入，不能因此遽認被告
    巳○○、辰○○父子 2人主觀上已知悉潘秋宜假藉買賣外匯
    手法以詐取金錢，仍與之共犯或幫助遂行。(五)雖潘秋宜有使
    用被告辛○○與辰○○ 2人之帳戶作為存取買賣外匯之款項
    之用，然被告辛○○係潘秋宜之子，而辰○○於案發前即已
    與潘秋宜訂婚，其等 2人未加置疑，即應允潘秋宜之需求，
    核與事理不相悖，況潘秋宜借用帳戶，確有用以從事買賣外
    匯之情事，又無任何證據足認被告辛○○及辰○○有過問潘
    秋宜操作外匯買賣之實況，自難認其等 2人主觀上有同謀詐
    欺或幫助詐財之認識。(六)另潘秋宜固有以被告辛○○與被告
    辰○○名義分別購置房地產及自用小客車等情，惟因潘秋宜
    與被告辛○○、辰○○間具有母子及未婚（已訂婚）夫妻之
    親誼關係，亦不能因此憑斷有參與或幫助詐欺取財之主觀犯
    意。
四、綜上所述，本案依卷內證據資料，尚不能證明被告辛○○、
    辰○○、巳○○等 3人有共同詐欺取財或幫助詐欺取財之犯
    行，自應諭知被告等人無罪判決。從而，原審判決被告辛○○、辰○○、巳○○等 3人均無罪，其所據之理由及適用法
    律，核無違誤。原審檢察官提起上訴指摘原審判決不當，請
    求撤銷改判，為無理由，應予駁回。
據上論結，應依刑事訴訟法第373條、第368條，判決如主文。
本案經檢察官癸○○到庭執行職務。
中    華    民    國    97    年    1     月    29    日
            刑事第三庭  審判長法  官  王  增  瑜
                              法  官  廖  柏  基
                              法  官  蔡  紹  良
上列正本證明與原本無異。
不得上訴。
                              書記官  許  麗  花
中    華    民    國    97    年    1     月    29    日


司法院資訊處製作；財團法人民間司法改革基金會備份。
